【裁判字號】    90,台上,6952
【裁判日期】    901109
【裁判案由】    妨害自由
【裁判全文】
最高法院刑事判決                                九十年度台上字第六九五二號
    上   訴   人  台灣高等法院檢察署檢察官
    上訴人即被告  丁○○
                  甲○○
                  戊○○
                  丙○○
                  乙○○
右上訴人等因被告等妨害自由案件，不服台灣高等法院中華民國八十八年八月二十四
日第二審判決（八十八年度上訴字第二六二三號，起訴案號：台灣板橋地方法院檢察
署八十七年度偵字第一二七○九號），提起上訴，本院判決如左：
    主  文
上訴駁回。
    理  由
按刑事訴訟法第三百七十七條規定，上訴於第三審法院，非以判決違背法令為理由，
不得為之。是提起第三審上訴，應以原判決違背法令為理由，係屬法定要件。如果上
訴理由狀並未依據卷內訴訟資料，具體指摘原判決不適用何種法則或如何適用不當，
或所指摘原判決違法情事，顯與法律規定得為第三審上訴理由之違法情形，不相適合
時，均應認其上訴為違背法律上之程式，予以駁回。
本件原判決依憑上訴人即被告丁○○、戊○○分別於警詢中之自白，被害人林肇強迭
次之指訴，證人林肇邦之證言，卷附之本票及淡水第一醫院診斷證明書，並參酌上訴
人即被告乙○○、丙○○分別供認有動手毆打林肇強之部分自白，認定丁○○、戊○
○、乙○○、丙○○與上訴人即被告甲○○等五人（下稱被告等五人）有其事實欄所
載之犯行。對於被告等五人在原審否認犯罪，所為係找林肇強索討債務，林肇強自願
簽發本票及上車找林肇邦商議償債事宜，未對林肇強施以強暴、脅迫及傷害之辯解，
認係事後翻供或避重就輕之詞，不足採信，亦已於理由欄內，依據調查所得之卷證資
料，逐一詳加指駁。因將第一審判決撤銷，改判仍適用牽連犯從一重均論處被告等五
人共同以非法方法剝奪人之行動自由罪刑（丁○○處拘役四十日；丙○○、乙○○各
處拘役三十日；甲○○、戊○○各處拘役二十日，甲○○、戊○○均緩刑三年）。
檢察官之上訴意旨略謂：原判決認定被告等人恃眾迫使擔心危及家人安全之林肇強坐
上被告等人所使用之自用小客車，由丁○○駕駛，強押往戊○○住處之行為，已屬犯
刑法第三百零二條第一項私行拘禁罪之主要規定，原判決竟均論以同條項以非法方法
剝奪人之行動自由罪之補充規定，依鈞院三十年上字第一六九三號判例意旨，有適用
法則不當之違法；又刑法第三百零二條第一項之妨害自由罪，原以強暴、脅迫為構成
要件，其因而致普通傷害，乃強暴、脅迫當然之結果，除另有傷害故意外，無同法第
二百七十七條第一項之適用，鈞院著有三十年上字第三七○一號判例，乙○○、丙○
○之傷害林肇強行為，究係施強暴、脅迫之當然結果，或另有傷害之故意，原判決未
予究明，且未說明被告等五人間，就此傷害行為，如何有犯意聯絡及行為分擔之理由
，即認為共同正犯，有判決理由不備之違法；原判決既認定被告等人強押林肇強上車
至戊○○住處，目的在索債，則此妨害自由行為與傷害行為間，何以有牽連關係，原
判決未記載其理由，亦有判決理由不備之違法云云。惟查原判決非僅認定被告等五人
有私行拘禁林肇強於戊○○住處之行為，尚認有自台北縣土城市林肇強住處，強押林
肇強上車載往戊○○住處，及由戊○○住處押往台北縣淡水鎮海中天保齡球館等以其
他非法方法剝奪林肇強行動自由之犯行，原判決因而依刑法第三百零二條第一項論處
被告等五人共同以非法方法剝奪人之行動自由罪刑，尚與本院三十年上字第一六九三
號判例意旨無違。況主文之用語縱欠妥適，但援用之科刑法條並無錯誤者，因對全案
情節及判決本旨無任何影響，仍不得執為合法之第三審上訴理由。又原判決依據林肇
強之指訴及乙○○、丙○○之自白，與卷附診斷證明書，已確認被告等五人，尚基於
共同之犯意，在強押林肇強至戊○○住處後，由乙○○、丙○○二人出手毆打林肇強
胸部及右眼部，致林肇強受胸部挫傷併腫痛，右眼瞼挫傷，上開傷害，並非以強暴、
脅迫方法剝奪林肇強行動自由之當然結果，復明被告等五人，對此部分傷害犯行，
有犯意聯絡及行為分擔，皆應論以共同正犯之理由，尚無上訴意旨所謂未予究明及未
說明理由之違法情事。再依原判決於其事實欄所確認之事實，被告等五人，以私行拘
禁及其他非法方法剝奪林肇強之行動自由，與傷害林肇強行為，均係欲達索債所犯強
制罪之目的，則所犯傷害罪，原係欲達犯強制罪目的之方法行為，但因以非法方法剝
奪人之行動自由罪及強制罪，所保護之法益均為被害人之自由，罪質本屬相同，前者
之法定刑既較後者為重，則犯前者之罪，縱其目的在使人行無義務之事或妨害他人行
使權利，仍逕論以刑法第三百零二條第一項之罪即可，無再適用強制罪之餘地，原判
決因而於理由欄三，據以說明被告等五人共同所犯之傷害罪與以非法方法剝奪人之行
動自由罪間，有牽連關係，應依刑法第五十五條之規定從一重處斷，亦無判決理由不
備之違法。
被告等五人之共同上訴意旨略稱：原判決既認毆打林肇強受傷者，僅為乙○○、丙○
○二人，則其他三被告不能認為共犯，且毆打之地點，不在土城或上車地點，而係在
台北市戊○○住處，有不適用經驗法則之違法；被告等五人否認犯罪，原判決不予採
信，未說明其理由，又未傳喚林肇強之妻張慧莉到庭調查，自屬違法；乙○○並未出
現在土城現場，中途方至台北市戊○○住處，何以論以強制罪之共犯，未說明其理由
，屬判決理由不備；被告等五人在警局接受調查時，未踐行刑事訴訟法第九十五條之
告知義務，此觀各該筆錄均以例稿式印記充代自明，原判決竟採為證據，有不適用法
則之違法；原判決撤銷第一審判決，變更被告等五人所犯法條，並未告知被告等五人
所犯罪名之變更，不符法定程序；戊○○、丙○○、乙○○三人，並未到淡水鎮海中
天保齡球館，原判決僅以其三人有到淡水，即認其三人有本件犯行，不符證據法則云
云。然查原判決並未以戊○○、丙○○、乙○○三人有到淡水為理由，據以認定其三
人為本件之共犯。且共同正犯，非僅就其自己實施之行為負其責任，凡在犯意聯絡之
範圍內，對於其他共同正犯所實施之行為，亦應共同負其責任。而本院為法律審，應
以原判決所確認之事實為基礎，據以判斷原判決是否違背法令。原判決既已確認丁○
○、甲○○、戊○○、丙○○四人，係基於共同犯意為本件犯行，嗣強押林肇強至戊
○○住處，丁○○又連絡乙○○至該處，乙○○乃基於共同之犯意而加入，復基於傷
害之故意，由乙○○、丙○○二人負責實施毆打林肇強受傷，再由丁○○、甲○○二
人負責押林肇強至海中天保齡球館等情，則丁○○、甲○○、戊○○、丙○○自應就
全部之犯行，共同負其刑事責任，乙○○亦應就其加入共同基於犯意聯絡以後之妨害
自由、傷害等犯行，同負其責，原判決於理由欄內，業已說明被告等五人就上開犯行
，有犯意聯絡及行為分擔，皆應論以共同正犯之理由。對於被告等五人在原審否認犯
罪之辯解，更已詳述其不足採信之理由。顯無上訴意旨所謂理由不備之情事，從形式
上觀察，尚無上訴意旨所指摘違背經驗法則等不符證據法則之違法。又依被告等五人
分別於八十七年六月七日在台北縣警察局淡水分局警詢筆錄之記載，皆於詢問之初，
即已踐行刑事訴訟法第九十五條所規定之告知事項，自不能以此部分係以戳章加蓋方
式代替筆寫，即空言指摘未踐行此項告知之程序。而原判決將第一審判決撤銷後自行
改判，並未變更第一審判決所認之罪名，自無所謂認為應變更罪名者應再告知之問題
。至丁○○、甲○○、戊○○、丙○○四人，自林肇強住處，共同強押林肇強上車離
去之事實，既經林肇強指訴綦詳，復經丁○○、戊○○於警詢時分別自白不諱，事證
已臻明確，被告等五人於原審審理中，亦未曾聲請傳訊林肇強之妻張慧莉，原審因而
未為此部分無益之調查，自不容上訴意旨，空言指為違法。
依上開說明，檢察官及被告等五人之上訴意旨，均未依據原判決及卷證資料，具體表
明原判決如何違背法令，徒就原審已加調查復已於原判決載明之事項，或顯毋庸調查
之事項，復行爭執，殊難認已具備得為上訴第三審之形式要件，均為違背法律上之程
式，俱應予以駁回。
據上論結，應依刑事訴訟法第三百九十五條前段，判決如主文。
中      華      民      國     九十     年     十一     月      九      日
                              最高法院刑事第一庭
                                  審判長法官  施  文  仁
                                        法官  張  淳  淙
                                        法官  林  永  茂
                                        法官  蕭  仰  歸
                                        法官  花  滿  堂
      右正本證明與原本無異
                                              書  記  官
中      華      民      國     九十     年     十一     月     十五     日


司法院資訊處製作；財團法人民間司法改革基金會備份。
